臺灣高等法院高雄分院民事判決
109年度勞上字第1號
上  訴  人  張祐菁  
訴訟代理人  劉思龍律師 
            張雨萱律師                      
被上訴人    聯合骨科器材股份有限公司

法定代理人  林延生  
訴訟代理人  陳欽煌律師                      
            吳哲華律師                      
            林廷威律師                    
上列當事人間請求確認僱傭關係存在等事件，上訴人對於中華民
國108年11月14日臺灣橋頭地方法院108年度勞訴字第9號第一審
判決提起上訴，本院於111年3月23日言詞辯論終結，判決如下：
    主  文
原判決廢棄。
確認兩造僱傭關係存在。
被上訴人應給付上訴人新臺幣壹拾萬參仟捌佰元，及自民國一○
七年十一月二日起至清償日止，按年息百分之五計算之利息。
被上訴人應自民國一○七年九月一日起至復職前一日止，按月於
每月末日給付上訴人新臺幣參萬壹仟伍佰元。　
本判決主文第三項得假執行，被上訴人如以新臺幣壹拾萬參仟捌
佰元供擔保後，得免為假執行。
本判決第四項所命給付已到期部分得假執行；被上訴人如各月以
新臺幣參萬壹仟伍佰元供擔保後，得免為假執行。
第一、二審訴訟費用由被上訴人負擔。
    事實及理由
一、上訴人主張：伊於民國106年5月2日起受僱於被上訴人高雄
    廠，擔任生產部技術員，約定每月薪資為新臺幣（下同） 3
    1,500元（即本薪28,700元＋伙食津貼1,800元＋全勤獎金1,00
    0元）。伊前因預產期為107年5月26日，依法自預產期前四
    週即107年4月28日起即可請產假。伊於同年5月15日因臨近
    分娩，腹痛不適，經醫囑有在家待產必要，遂向被上訴人請
    產假，惟被上訴人僅願給予伊同年月15日至17日3 天之半薪
    病假，並要求伊須持醫生診斷證明書親自辦理，否則即認伊
    連續曠工3日而解僱，伊遂於107 年5 月17日親自辦理請假
    手續，遽被上訴人經理竟當場令伊簽立切結書，內容為伊擅
    自將他人報工資料刪除、修改、重新報工至其名下之錯誤，
    以及「因犯錯願意無條件接受處分」等語（下稱系爭切結書
    ）。伊當時已懷孕38週，生理及心理狀態均難以承受長時間
    面談，且在考量如不簽立切結書即會遭資遣，在非處於締約
    自由之情形下而簽立，嗣後伊於107年5月24日生產。被上訴
    人係規避勞動基準法（下稱勞基法）第11條、第12條規定，
    系爭切結書應屬無效。縱認有效，系爭切結書內容亦無兩造
    終止僱傭關係之合意，伊即將臨盆申請產假之際遭終止勞動
    契約，被上訴人亦違反勞基法第50條第1項、同法第13條及
    性別工作平等法（下稱性平法）第11條、第15條第1項規定
    ，不生終止勞動契約之效力，且已逾30日除斥期間，兩造間
    勞動契約仍繼續存在。而伊每月工資31,500元，被上訴人應
    給付產假期間工資58,800元以及生育補助3,000元。另被上
    訴人自107年5月26日後已預示拒絕受領勞務，被上訴人受領
    勞務遲延，伊得請求被上訴人自107年7月22日起算至上訴人
    復職前一日止，按月給付月薪31,500元，其中至同年8月31
    日止期間之薪資債權已到期，應給付上開期間薪資42,000元
    ，共應給付伊103,800元（58,800元＋3,000元＋42,000元＝=10
    3,800元）等語。爰依民事訴訟法第246、247 條第1 項、勞
    基法第50條、性平法第15條第1項、民法第487條前段及兩造
    間勞動契約，聲明：(一)確認兩造僱傭關係存在。(二)被上
    訴人應給付上訴人103,800元，及自起訴狀繕本送達翌日起
    至清償日止，按年息5％計算之利息。(三)被上訴人應自107
    年9月1日起至復職前一日止，按月給付上訴人31,500元。(
    四)上開㈡、㈢項願供擔保，准予宣告假執行。
二、被上訴人則以：上訴人因不法刪除他人工單報表、不實登載
    自己工單報表等犯行，經刑事判決有罪。而上訴人前述不法
    行為嚴重影響伊營運及管理，且犯後態度不佳、迄未反思自
    己行為有何不當，損害兩造間信賴基礎，已構成勞基法第12
    條第1項第4款、聘僱合約書第10條、工作規則第2節獎懲規
    定，情節重大。伊本可片面終止兩造間勞動契約，惟因上訴
    人本有離職之意，且自知其不法犯行，為取得伊諒解、避免
    受刑事處罰及獲取較有利之離職機會，而出於自由意志簽立
    系爭切結書，雙方以資遣方式合意終止兩造間勞動契約。退
    步言，縱認兩造並無合意終止勞動契約，上訴人前述不法行
    為當屬勞基法第12條第1項第4款規定之事由，伊終止兩造間
    勞動契約，自屬適法。此外，伊並無針對上訴人懷孕身分而
    為不公平之差別待遇，本件上訴人請求確認兩造僱傭關係存
    在，請求給付離職後之薪資及生育補助，顯無理由。縱認兩
    造間僱傭關係仍存在，上訴人薪資應以本薪28,700元計算等
    語置辯。
三、原審判決駁回上訴人之請求。上訴人不服提起上訴，於本院
    聲明：(一)原判決廢棄。(二)確認兩造僱傭關係存在。(三)
    被上訴人應給付上訴人103,800元，及自起訴狀繕本送達翌
    日起至清償日止，按年息5%計算之利息。(四)被上訴人應自
    107年9 月1 日起至復職前一日止，按月給付上訴人31,500
    元。(五)上開㈢、㈣項願供擔保，准予宣告假執行。被上訴人
    則聲明：(一)上訴駁回。(二)如受不利判決，願供擔保請准
    免為假執行。
四、兩造不爭執事項：
　㈠上訴人於106年5月2日起受僱於被上訴人高雄廠，擔任生產部
      技術員。
　㈡上訴人107年3月、4月勞工薪資單顯示本薪28,700元、伙食津
    貼1,800元、全勤獎金1,000元。
　㈢上訴人107年5月勞工薪資單顯示本薪24,071元、伙食津貼1,5
    10元、特休薪折9,660元、資遣費28,358元。
　㈣被上訴人自106年5月2日為上訴人投保勞工保險，投保薪資24
    ,000元，107年3月1日投保薪資27,600元，107年5月26日退
    保。
　㈤上訴人於107年5月10日簽署切結書（原審卷㈠第80頁）、107
    年5月17日簽署系爭切結書（見原審審勞訴卷〈下稱審勞訴卷
    〉第90頁）。
　㈥上訴人107年5月16日至生安婦產科醫院就診，診斷妊娠38週 
    4天併下腹痛，醫囑宜在家休養貳週，注意胎動，若有產兆
    應立即就診。
　㈦上訴人107年5月24日至生安婦產科醫院急診，診斷妊娠39週 
    5天足月生產。
　㈧107年6月22日離職證明書，離職原因勞基法第11條第5款。
　㈨被上訴人於107年5月17日通報資遣員工名冊。
　㈩107年6月28日勞資爭議調解聲請，107年7月13日勞資爭議調
    解紀錄。
　如上訴人主張有理由，月薪以31,500元計算，產假（即自107
    年5月27日起至同年7月21日止）工資為58,800元、生育補助
    為3,000元計算。
　兩造提出LINE對話內容（原證6、7、9至17，原審被證10、13
      、14、24、26、35，上證5至12）形式真正不爭執。
五、兩造之爭點：
　㈠上訴人主張確認兩造間僱傭關係存在，有無理由？
  ㈡上訴人主張被上訴人應給付上訴人產假工資58,800元、生育
    補助3,000元、107年7月22日起至同年8月31日止之薪資42,0
    00元，有無理由？
  ㈢上訴人主張被上訴人應自107年9月1日起至復職前1 日止，按
    月給付上訴人31,500元，有無理由？　
六、本院之判斷：
  ㈠上訴人主張確認兩造間僱傭關係存在，有無理由？
　　上訴人主張：系爭切結書簽立有顯失公平而屬無效，兩造間
    並無合意終止勞動契約。又被上訴人開立離職證明書，竟以
    勞基法第11條第5款規定解僱上訴人，然伊並無不能勝任工
    作之情事，解僱應屬違法等語，固據提出離職證明書為證（
    見審勞訴卷第30頁）。被上訴人予以否認，抗辯：上訴人簽
    立系爭切結書，係兩造合意以被上訴人資遣方式終止兩造間
    僱傭契約。縱認兩造無合意終止勞動契約，上訴人亦因有報
    工不實而有違反勞動契約、工作規則之重大情事，伊得依勞
    基法第12條第1項第4款終止兩造勞動契約云云。經查：
  ⒈上訴人主張：伊於107年5月15日因臨近分娩，經醫囑有在家
    待產必要，遂向被上訴人請產假，伊遂於同年5月17日持診
    斷證明書親自辦理請假手續，被上訴人竟對伊面談一小時以
    上，伊當時已懷孕38週，生理及心理狀態均難以承受長時間
    面談，如不簽立切結書即會遭資遣，在非處於締約自由之情
    形下因而簽立系爭切結書，被上訴人立於雇主優勢地位取得
    系爭切結書，規避勞基法第11、12條強制規定，對伊顯失公
    平，系爭切結書之簽立應屬無效云云。被上訴人予以否認。
    然查，上訴人因將報工紀錄未經他人同意即修改、刪除，涉
    犯無故刪除及變更他人電腦之電磁紀錄罪，經原審法院108
    年度訴字第431號刑事判決判處有罪，有該判決在卷可參（
    見本院卷㈡第29-47頁），又上訴人於107年5月17日簽署系爭
    切結書，依系爭切結書內容，上訴人坦承有擅自將他人報工
    資料刪除、修改、重新報工至其名下之錯誤，及「因犯錯願
    意無條件接受處分」等語（見審勞訴卷第90頁），可知系爭
    切結書之簽立，上訴人係因坦承有將他人報工資料刪除、修
    改之錯誤行為，遂於系爭切結書簽名表示「因犯錯願意無條
    件接受處分」；此外，上訴人並未舉證證明被上訴人有利用
    雇主優勢地位而取得系爭切結書之情事，況且上訴人自承：
    不再主張民法第92條遭被上訴人脅迫而簽立系爭切結書等語
    （見本院卷㈡第143頁）以觀，再佐以證人郭育昌於原審證述
    ：「我們在17日談好要資遣」，以及「面談完後，過程中我
    們有不斷詢問原告（指上訴人）是否有意見，沒有意見的話
    再簽名，原告也同意。」、「(當時原告承認報工不實，變
    更別人報工紀錄，才願意在上面簽名？ )是。原告5月11日
    就承認，我們在5月17日有再詢問，原告承認後簽名。」等
    語（原審卷㈡第43、46頁），可知郭育昌證述上訴人承認報
    工不實之行為，遂同意在系爭切結書上簽名，上訴人並無遭
    脅迫而簽立系爭切結書之情事，自難僅憑上訴人簽立系爭切
    結書乙事，即逕認系爭切結書內容屬無效。
  ⒉被上訴人抗辯：上訴人簽立系爭切結書，係源於上訴人擅自
    修改、刪除他人報工資料因而觸犯刑責之不法行為，故經兩
    造協商後，上訴人自願簽立切結書，以較有利之方式離職，
    即同意被上訴人以資遣方式而合意終止兩造勞動契約云云，
    固舉系爭切結書及證人郭育昌之證詞、上訴人與訴外人卓虹
    君之LINE對話內容為證（見審勞訴卷第90頁、原審卷㈡第38-
    50頁、74頁）。上訴人則否認兩造合意終止勞動契約。然查
    ：
　⑴依系爭切結書（見審勞訴卷第90頁）固記載上訴人坦承有擅
    自將他人報工資料刪除、重新報工之錯誤行為，接續載有：
    「本人甲○○同意因違反人事規章，而犯了上述之錯誤，願意
    無條件接受公司任何處分，無異議。」等語，依其文義，可
    知上訴人坦承有擅自將他人報工資料刪除、重新報工之錯誤
    行為，以及表示願意接受被上訴人之處分，衡諸一般人認知
    ，所謂「處分」應指申誡、記過、降職、減薪或其他非去職
    之懲罰，並非當然包含有同意終止勞動契約之意，況且切結
    書內容並無上訴人同意終止勞動契約之文辭，自難僅憑有「
    願意無條件接受處分」之記載，即逕認兩造係合意終止勞動
    契約。
　⑵又被上訴人雖抗辯：107年5月17日伊進行面談以前，上訴人
    已於107年5月12日當時即開始權衡利弊，甚至早已生離職之
    意云云，雖據提出上訴人與訴外人卓虹君於107年5月12日之
    LINE對話內容為證，上訴人曾明確表示：「算了無所謂吧我
    知道但沒懲處也是一樣我想說如果到時候真的撐不下去了就
    再離職」等語(見原審卷㈡第74頁)，可知上訴人係向第三人
    表示屆時若撐不下去就離職，足認上訴人是否自願離職之尚
    屬未定，且非向被上訴人為離職之表示（即片面終止勞動契
    約），縱使有離職之意，亦與兩造是否合意終止勞動契約係
    屬二事，被上訴人此部分抗辯，難謂有據。
　⑶被上訴人固抗辯：上訴人在系爭切結書簽立之同日(107年5月
    17日)、隔日(同年月18日)均主動表示要自行辦理離職手續
    ，並追問資遣一事之辦理進度，更已受領伊給付之資遣費云
    云（見原審卷㈠第72頁背面），固提出107年5月上訴人之薪
    資單及上訴人與郭育昌、胡志明對話紀錄為證（見審勞訴卷
    第27頁、原審卷㈠第86-87頁）。然該薪資單係記載被上訴人
    於107年6月5日給付上訴人資遣費28,358元（見審勞訴卷第2
    7頁），至多僅能證明上訴人有領取資遣費之事實，尚無從
    逕認上訴人有同意以資遣方式終止勞動契約。其次，上訴人
    於5月17日固曾發送訊息予郭育昌：「育昌請問離職手續剛
    剛都沒有辦理」（下午5時58分）、「育昌離職手續我想自
    己辦理！」（下午7時35分）等語，於同年5月17日、18日分
    別發送訊息予同事胡志明：「我被遣職了」、「公司公告有
    發我被遣職的公告嗎？」，惟系爭切結書內容係記載上訴人
    應受「處分」，無從認知該處分僅指終止契約之意，則上訴
    人如何憑系爭切結書知悉勞動契約已終止？是上訴人發送上
    開訊息，應係詢問是否另被資遣及辦理離職手續等事宜，自
    難逕認上訴人認知系爭切結書包括同意終止勞動契約。故被
    上訴人此部分抗辯，即屬無據。
　⑷綜上，系爭切結書無從證明兩造間有達成終止勞動契約之意
    思合致。
　⒊被上訴人抗辯：縱認兩造間並無合意終止勞動契約，則被上
    訴人於107年5月17日業以上訴人因報工不實而有違反勞動契
    約或工作規則之重大情事，依勞基法第12條第1項第4款終止
    勞動契約，故兩造僱傭關係業於107年5月17日終止云云（見
    原審卷㈠第77頁背面、卷㈡第7頁背面）。上訴人則抗辯：上
    訴人違犯工作規則情節並非重大，未依情節輕重予以懲處如
    記大過即逕予解僱，不符合解僱之最後手段性。況且離職證
    明書記載係依勞基法第11條第4款規定以伊不能勝任工作為
    由，予以解僱等語。然查：
　⑴按勞工違反勞動契約或工作規則，情節重大，雇主得不經預
    告終止契約者。勞基法第12條第1項第4款定有明文。次按所
    謂「情節重大」，屬不確定之法律概念，不得僅就雇主所訂
    工作規則之名目條列是否列為重大事項作為決定之標準，須
    勞工違反工作規則之具體事項，客觀上已難期待雇主採用解
    僱以外之懲處手段而繼續其僱傭關係，且雇主所為之解僱與
    勞工之違規行為在程度上須屬相當，方屬上開勞基法規定之
    「情節重大」，舉凡勞工違規行為之態樣、初次或累次、故
    意或過失、對雇主及所營事業所生之危險或損失、勞雇間關
    係之緊密程度、勞工到職時間之久暫等，均為判斷勞工之行
    為是否達到應予解僱之程度之衡量標準（最高法院97年度台
    上字第2624號判決要旨參照）。再按勞雇雙方得以合意終止
    勞動契約，法無明文禁止以資遣方式達成合意，惟應由主張
    雙方合意終止契約者，盡其舉證責任。又雇主若基於勞基法
    第11條所列各款法定終止事由，一方發動終止權，片面預告
    終止勞動契約，自應明示預告終止事由及法律依據，並證明
    其主張法定終止事由之存在，始得謂合法終止勞動契約（最
    高法院110年度台上字第2705號民事判決）。基此，在雇主
    基於勞基法第12條所列各款法定終止事由，亦應做同一解釋
    ，一方發動終止權，終止勞動契約，自亦應明示預告終止事
    由及法律依據，並證明終止事由之存在，始得謂有合法終止
    勞動契約。
　⑵依聘僱合約書第10條規定：「一、乙方（指上訴人）應依甲
    方指派之工作內容，遵守甲方（指被上訴人）內部規章..，
    非經甲方之事前書面同意，乙方應親自執行對甲方所應履行
    之義務，不得由第三人代為之..」（見審勞訴卷第84頁）。
    又依人事管理規章第12章第2節「獎懲」第4條：「有下列情
    事之一經查證屬實或有具體實證者，得不經預告予以免職：
    …五、違反工作守則情節重大者。...十、有偷竊、侵佔之行
    為，經查證屬實者」。再依人事管理規章第2節「獎懲」第1
    條，可知被上訴人對員工之懲罰區分為「開除、大過、小過
    、申誡」﹔又依第3條第4款﹕「有下列情事之一者，經查證確
    實者，得予記申誡﹕四、不遵從主管合理指揮或不遵守既有
    規範作業者」﹔第3之1條第9款﹕「有下列情事之一者，經查
    證確實者，得予記小過﹕九、不遵守既有公司之規範作業，
    造成公司一定之損失」﹔第3之2條第7款﹕「有下列情事之一
    者，經查證確實者，得予記大過﹕七、不遵守既有公司之規
    範作業，造成公司重大損失或聲譽者」等語可知（見審勞訴
    卷第106至108頁)。基此，被上訴人對員工之懲罰依其違犯
    情節即有處以申誡、記小過、記大過之別。是以，上訴人固
    然有將報工紀錄未經他人同意即修改、刪除，涉犯無故刪除
    及變更他人電腦之電磁紀錄罪，經原審法院108年度訴字第4
    31號刑事判決判處有罪，有該判決在卷可參（見本院卷㈡第2
    9-47頁），上訴人雖因此詐取所得獎金3,000元，然已返還
    被上訴人（見本院卷㈡第38頁上開），可認對雇主即被上訴
    人及所營事業所生之危險或損失非鉅。本院審酌上情，認上
    訴人未經他人同意擅自修改、刪除報工資料之行為情節，尚
    難認有重大違背忠實提供勞務義務，揆諸前揭說明，雇主即
    被上訴人客觀上仍應斟酌採用其他如申誡、記過、降職、轉
    調他職或扣減薪資等懲戒手段，上訴人前揭違犯情節，是否
    該當人事管理規章第2節第3之1條第9款記小過、第3之2條第
    7款記大過情事（不遵守既有公司之規範作業，造成公司一
    定損失記小過、造成重大損失或聲譽者記大過），未見被上
    訴人予以審酌判斷，且在於採行前開措施後，上訴人仍有無
    法改善之情況下，被上訴人始得終止契約，而非逕以懲戒性
    之解僱為之，益證被上訴人抗辯：依勞基法第12條第1項第4
    款規定，以上訴人違反勞動契約（聘僱合約書第10條）或人
    事管理規章第12章第2節「獎懲」第4條，且情節重大為由，
    終止兩造勞動契約云云，應屬無據。
　⑶至上訴人主張：107年7月17日勞資爭議調解前，被上訴人未
    曾對上訴人主張依勞基法第12條第1項第4款終止勞動契約，
    於勞資爭議調解程序始主張，已逾同條第2項規定之30日除
    斥期間云云。惟被上訴人對上訴人終止契約既不合法，不生
    終止之之效，其是否逾除斥期間，即無庸審酌。
　⒋承上，上訴人主張兩造間無合意終止勞動契約之情事，以及
    被上訴人以勞基法第12條第1項第4款終止勞動契約，並不合
    法，堪以認定。　　
　㈡上訴人主張被上訴人應給付上訴人產假工資58,800元、生育
    補助3,000元、107年7月22日起至同年8月31日止之薪資42,0
    00元，有無理由？
　　兩造並無於107年5月17日合意終止勞動契約，且被上訴人於
    107年5月17日終止兩造勞動契約既不合法，是以上訴人請求
    確認兩造僱傭關係存在，自屬有據。又倘上訴人主張有理由
    ，月薪以31,500元（本薪28,700元、伙食津貼1,800元、全
    勤獎金1,000元）計算，產假（即自107年5月27日起至同年7
    月21日止）工資為58,800元、生育補助為3,000元計算，為
    兩造不爭執（見不爭執事項記載），準此，計算107年7月2
    2日起至同年8月31日止之薪資為42,000元（計算式﹕31,500
    元+〈31,500元÷30天×10天〉= 42,000元），則被上訴人依民
    法第487條前段規定及兩造勞動契約之約定，應給付上訴人
    產假工資58,800元、生育補助3,000元、107年7月22日起至
    同年8月31日止之薪資42,000元，共計103,800元（計算式：
    58,800元＋3,000元＋42,000元＝=103,800元），為有理由。　
    　
  ㈢上訴人主張被上訴人應自107年9月1日起至復職前1 日止，按
    月給付上訴人31,500元，有無理由？
　　上訴人主張被上訴人應自107年9月1日起至復職前1 日止，
    按月給付上訴人31,500元，而上訴人未主張每月給付之履行
    期日，則以當月之末日為計（民法第121條規定參照），上
    訴人得請求被上訴人應自107年9月1日起至復職前1 日止，
    按月於每月之末日給付上訴人31,500元，即屬有據。
　㈣上訴人確認兩造僱傭關係存在既屬有理，則其主張依勞基法
    第50條、性平法第15條第1項為請求，本院即無審酌之必要
    。　
六、綜上所述，上訴人依民事訴訟法第246、247 條第1 項、勞
    基法第50條、性平法第15條第1項、民法第487條前段及兩造
    間勞動契約，請求確認兩造間之僱傭關係存在，並請求被上
    訴人應給付上訴人103,800元，及自起訴狀繕本送達翌日即1
    07年11月2日起（於107年11月1日送達被上訴人，見審勞訴
    卷第68頁之送達證書）至清償日止，按年息5％計算之利息；
    及被上訴人應自107年9月1日起至復職前一日止，按月於每
    月末日給付上訴人31,500元，自屬正當，應予准許。從而，
    原審就上開應准許部分，為上訴人敗訴之判決，尚有未洽，
    上訴論旨指摘原判決不當，求予廢棄改判，為有理由，爰由
    本院廢棄改判如主文第2 、3 、4項所示，並就主文第3、4
    項命被上訴人給付已到期部分，依勞動事件法第44條第1項
    依職權宣告假執行，且依同條第2項宣告被上訴人得供擔保
    免為假執行。
七、本件事證已臻明確，兩造其餘之攻擊或防禦方法及所用之證
    據，經本院斟酌後，認為均不足以影響本判決之結果，爰不
    逐一論列，附此敘明。
八、據上論結，本件上訴為有理由，判決如主文。　　
中　　華　　民　　國　　111 　年　　4 　　月　　27　　日
                              勞動法庭
                                審判長法  官  魏式璧
                                      法  官  黃悅璇　　
                                      法  官  郭慧珊
以上正本證明與原本無異。
如對本判決上訴，須於判決送達後20日內向本院提出上訴狀，其
未表明上訴理由者，應於上訴後20日內向本院提出上訴理由書（
均須按他造當事人之人數附繕本）。
上訴時應提出委任律師或具有律師資格之人之委任狀，並依附註
條文規定辦理。如委任律師提起上訴者，應一併繳納上訴審裁判
費。
中　　華　　民　　國　　111 　年　　4 　　月　　27　　日
                                      書記官  李采芹
附註：
民事訴訟法第466條之1：
對於第二審判決上訴，上訴人應委任律師為訴訟代理人，但上訴
人或其法定代理人具有律師資格者，不在此限。
上訴人之配偶、三親等內之血親、二親等內之姻親，或上訴人為
法人、中央或地方機關時，其所屬專任人員具有律師資格並經法
院認適當者，亦得為第三審訴訟代理人。
第1項但書及第2項情形，應於提起上訴或委任時釋明之。